臺灣高等法院臺南分院刑事判決
111年度上訴字第1245號
上  訴  人  臺灣雲林地方檢察署檢察官
被      告  甲○○



指定辯護人  義務辯護人陳維鎧律師
上列上訴人因被告殺人未遂案件，不服臺灣雲林地方法院110年
度訴字第592號，中華民國111年8月11日第一審判決（起訴案號
：臺灣雲林地方檢察署110年度少連偵字第59號），提起上訴，
本院判決如下：
    主  文
原判決撤銷。
甲○○共同犯傷害罪，處拘役肆拾日，如易科罰金，以新臺幣壹
仟元折算壹日。
    事  實
一、甲○○因少年乙○○（民國00年0月00日生，真實姓名年籍詳卷
    ）於110年7月1日下午，在其當時位於雲林縣○○鎮之住處，
    強行對其為撫摸、擁抱等行為，而經其一再抵抗推拒，事發
    後少年乙○○避不道歉（下稱系爭事件），甲○○為此心生不滿
    ，乃將上情告知其男友即少年洪○強（00年0月生，真實姓名
    年籍詳卷，所涉傷害部分另由原審法院少年法庭裁定令入感
    化教育處所，施以感化教育，並經本院駁回抗告確定），其
    2人即共同謀議欲教訓少年乙○○，遂基於傷害之犯意聯絡，
    由甲○○透過其不知情之胞兄林○○出面聯繫，與少年乙○○相約
    於雲林縣○○鎮○○鐵橋旁路口（下稱上開地點）見面後，再由
    少年洪○強於110年7月1日晚間10時許，無照駕駛車牌號碼00
    0-0000號自用小客車（下稱上開自小客車），搭載一同前往
    上開地點。詎少年乙○○與其等見面後，仍矢口否認曾對甲○○
    為任何不軌之行為，少年洪○強見狀隨即於同日晚間10時40
    分許，在上開地點，持其攜帶到場之西瓜刀追砍少年乙○○，
    甲○○則毫未阻止，而在場旁觀，任由少年洪○強先持刀朝少
    年乙○○頭部揮砍後，繼續追砍逃向馬路之少年乙○○背部、腹
    部各1刀，致少年乙○○因此受有顱骨開放性骨折、頭皮撕裂
    傷12公分、左側後胸撕裂傷10公分、右邊臗關節撕裂傷4公
    分、氣腦、顏面撕裂傷、背部撕裂傷等傷害。
二、案經少年乙○○訴由雲林縣警察局虎尾分局報告臺灣雲林地方
    檢察署檢察官偵查起訴。
    理  由
壹、證據能力之認定部分：
一、按被告以外之人於審判外之言詞或書面陳述，除法律有規定
    者外，不得作為證據，刑事訴訟法第159條第1項固定有明文
    。惟被告以外之人於審判外之陳述，雖不符同法第159條之1
    至同條之4之規定，而經當事人於審判程序同意作為證據，
    法院審酌該言詞或書面陳述作成時之情況，認為適當者，亦
    得為證據；又當事人、代理人或辯護人於法院調查證據時，
    知有第159條第1項不得為證據之情形，而未於言詞辯論終結
    前聲明異議者，視為有前項之同意，同法第159條之5第1項
    、第2項亦有明文規定。經查，本件以下所引用之供述證據
    ，檢察官、被告甲○○及被告之辯護人均已於本院準備程序就
    證據能力均表示沒意見，同意作為本案證據（見本院卷第81
    至84頁），且迄至言詞辯論終結前均未聲明異議，而本院審
    酌上開供述證據製作時之情況，尚無不當取供及證明力明顯
    過低之瑕疵，認以之作為證據應屬適當，揆諸前開規定，本
    院認均有證據能力。又本判決所引用之非供述證據，並無證
    據顯示係公務員違背法定程序所取得，亦無顯不可信之情況
    ，且經本院於審理期日逐一提示而為合法調查，自均得作為
    本案認定犯罪事實之證據。
二、被告雖於本院準備程序陳稱：我所述都出於自由意志陳述，
    於110年10月15日偵訊時，因檢察官態度強勢所以有些問題
    ，我都沒有講話，他們以為我默認，但沒有對我施加強暴脅
    迫的情形等語（見本院卷第84頁），然所謂非任意性之自白
    ，係指實施刑事訴訟之公務員以強暴、脅迫、詐欺、利誘、
    疲勞訊問、違法羈押或其他不正方法取得之自白而言，而此
    等不正方法必須所實施之方法對於被告或共同被告足以產生
    自由意志之壓制而造成違反意願之效果者，始足當之（最高
    法院99年度台上字第2210號判決參照）。而經原審當庭勘驗
    被告110年10月5日偵訊光碟，勘驗結果：「【錄影檔00：00
    ：00，左上角畫面顯示時間為2021/10/05 09：39：00】勘
    驗自檢察官對被告人別訊問、權利告知後開始（即錄影檔00
    ：01：20），被告戴著黑色口罩，坐在應訊臺的椅子上接受
    檢察官訊問，行動自由，神色自若，雙手、雙腳均無上手銬
    、腳鐐。檢：洪○強是你男朋友哦？林：對。（書記官打字
    聲）檢：一百...一百一十年七月一號晚上十點多的時候，
    為什麼叫你男朋友啊，去、拿刀砍乙○○？（書記官打字聲）
    林：...乙○○？檢：嗯？怎麼了？你是不想回答是不是？林
    ：呃...因為乙○○在我家的時候要對我動手動腳。檢：對，
    所以你就叫、你就叫你男朋友拿西瓜刀、拿西瓜刀去教訓他
    喔？林：對。檢：我才會叫我、洪○強拿西瓜刀去教訓他。
    （書記官打字聲）檢：承認嗎？你當時有在場對不對？林：
    在場。（書記官打字聲）檢：西瓜刀呢？林：不知道。檢：
    砍了人之後呢？你們就、兩個就逃走了喔？林：對。（書記
    官打字聲）檢：是否承認殺人未遂？林：是。檢：十萬元交
    保。法警：好。（書記官打字聲）檢：西瓜刀會砍死人你不
    知道嗎？林：（未答）檢：蛤？林：知道。檢：什麼？林：
    知道。檢：那你們存心就是要讓他死的？林：（未答）檢：
    是不是？林：沒有。檢：那為什麼要拿到西瓜刀？林：（未
    答）檢：還有其他要補充嗎？林：沒有。檢：不語（小聲對
    書記官說）。（書記官打字聲）檢：如果每個人啊都像你們
    這樣，因為一件小、不管是大事、小事，是、你、你們就要
    拿西瓜刀，那你覺得啊，這個臺灣社會會比較好嗎？林：（
    未答）檢：嗯？林：（未答）法警：來簽名喔。法警拿筆錄
    給被告簽名。（錄影結束）」，有原審111年3月7日勘驗筆
    錄在卷足憑（見原審卷一第191至193頁），可見檢察官並未
    使用不正方法詢問，則被告於上開偵訊時所為之供述具有任
    意性，況被告及其辯護人亦未爭執被告供述之證據能力，已
    如前述，是被告於上開偵訊時所為之供述，應有證據能力，
    附此敘明。
貳、認定被告犯罪事實所憑之證據及理由：
一、訊據被告固坦認於上開時間，其與少年洪○強一同前往上開
    地點，與告訴人乙○○見面等情，惟矢口否認有何傷害犯行，
    辯稱：我不知道少年洪○強有帶西瓜刀，也不知道少年洪○強
    會持刀砍傷，案發當時我與少年洪○強沒有傷害的犯意聯絡
    ，我不曾叫少年洪○強教訓告訴人云云。而被告之辯護人復
    執以本件尚難僅憑系爭事件即導出被告欲砍傷告訴人之結果
    ，實際上砍傷告訴人者為少年洪○強，單憑雙方有糾紛，難
    遽認被告有傷害之動機，或與少年洪○強有何犯意聯絡等詞
    為被告辯護。
二、經查：
（一）被告於110年7月1日下午，因與告訴人有系爭事件糾紛，
      而於同日晚間，透過其不知情之胞兄林○○出面聯繫，與告
      訴人相約於上開地點見面，並由少年洪○強於110年7月1日
      晚間10時47分許，駕駛上開自小客車搭載被告至上開地點
      ，告訴人見上開自小客車駛上人行道，遂走至該車左側停
      留，被告與少年洪○強相繼下車，被告朝駕駛座走去並站
      在該車左側，未久，少年洪○強持西瓜刀先朝告訴人頭部
      揮砍1刀，見告訴人逃跑，仍緊追在後，接續朝告訴人背
      部、腹部揮砍各1刀，並與告訴人互相拉扯、扭打，此時
      被告則站在○○鐵橋入口處附近觀望，嗣因告訴人出聲制止
      ，少年洪○強始停手並撿拾掉落在地之西瓜刀返回車上，
      被告見狀也自行上車，2人一同駕車離開，告訴人則向駕
      車前來關心之林○○求救，經林○○緊急將其送醫救治，診斷
      告訴人受有顱骨開放性骨折、頭皮撕裂傷12公分、左側後
      胸撕裂傷10公分、右邊臗關節撕裂傷4公分、氣腦、顏面
      撕裂傷、背部撕裂傷等傷害，經該醫院施以顱骨成型修補
      手術、左後胸和右邊髖關節傷口縫合手術，並住院治療13
      日後出院等情，業據被告於警詢、偵查、原審及本院審理
      時供承在卷（見偵卷第21至24頁、第97至98頁；原審卷一
      第150至155頁、第198至201頁；原審卷二第32至48頁；本
      院卷第80至84頁、第107至110頁），並核與證人即告訴人
      乙○○於警詢、原審審理時所證述之情節一致（見偵卷第39
      至44頁；原審卷一第313至340頁），且經證人即少年洪○
      強、林○○於警詢、原審審理時證述甚詳
　　　（見偵卷第33至38頁、第65至67頁；原審卷一第342至380
      頁、第383至418頁），復有上開自小客車之車輛詳細資料
      報表（見偵卷第83頁）、天主教若瑟醫療財團法人若瑟醫
      院病危通知單（見偵卷第61頁）、診斷證明書（見偵卷第
      63頁）、110年12月27日若瑟事醫字第1100004212號函暨
      檢送之病歷資料（見原審卷一第69至135頁）、111年2月1
      7日若瑟事字第1110000556號函暨檢送之傷勢照片、就醫
      病歷影本（見原審卷一第179至183頁）各1份；原審勘驗
      筆錄2份及影像截圖2份（見原審卷一第194至197頁、第20
      7至235頁、第381至383頁、第420至426頁）；告訴人受傷
      情形照片3張（見偵卷第79至81頁）；現場蒐證照片2張（
      見偵卷第77頁），及路口監視器畫面翻拍照片8張暨其監
      視器光碟1片（見偵卷第69至75頁、第111頁錄音光碟存放
      袋內）在卷可稽，是此部分事實，堪以認定。
（二）又被告於警詢時供稱：因為我與乙○○昨日下午有發生糾
　　　紛，雙方約好晚上在○○鐵橋見面，所以請我男朋友洪○強
      來我家載我去現場，我下車先跟乙○○說你是否記得你
　　　下午對我做什麼事，乙○○稱他不記得了，如果有的話，
　　　我跟你道歉，之後我男友便下車持刀攻擊乙○○，我站在旁
      邊看直到乙○○倒在地上時，我便制止我男友不要動手
　　　了，之後我男友便載我離開現場。因為乙○○在我家吸食
　　　K菸後對我毛手毛腳，我男友看到他之後，一氣之下便持
      刀砍傷他等語（見偵卷第22至23頁），復於偵訊時供稱：
      因乙○○在我家的時候要對我動手動腳；（所以你就叫你
　　　男朋友拿西瓜刀去教訓他喔？）對；（你當時有在場對不
      對？）在場；（西瓜刀呢？）不知道；（砍了人之後呢？
      你們兩個就逃走了喔？）對等語（見原審111年3月7日勘
      驗筆錄，原審卷一第192頁）。而少年洪○強於警詢時證稱
      ：我女朋友甲○○與他朋友乙○○有糾紛，我跟我朋友借車載
      甲○○去○○鐵橋找乙○○問為什麼要做出欲性侵我女朋友的行
      為，我一開始在旁邊聽他們講話，乙○○稱他因為吸食毒品
      及吃安眠藥忘記他有對甲○○做出什麼行為，他對甲○○說如
      果有做出什麼對不起她的行為，他願意跟她道歉，他態度
      很差，一直說自己是因為吃藥才會做出這樣的行為，我聽
      到他這樣說情緒不穩定，便至車上拿我朋友原本放在車上
      採收水果用的西瓜刀，先朝乙○○手臂一刀，接著乙○○跑給
      我追，我便追上去朝他背部砍一刀，之後他繼續逃跑等語
      （偵卷第33至38頁），並於原審審理時證稱：當時甲○○是
      我女朋友，我看到甲○○在IG發一些負面文章，我就主動問
      她發生什麼事，她很傷心的跟我說乙○○對她毛手毛腳想要
      性侵她，我聽到後很生氣就叫甲○○把乙○○約出來，希望乙
      ○○可以道歉。我後來砍了三刀之後就自己離開，因為我想
      說只是給他一個教訓而已，也沒有想讓他那麼嚴重等語（
      見原審卷一第383至386頁、第397頁）。觀諸被告、少年
      洪○強上開供述、證述，可知案發當日被告因系爭事件對
      告訴人心有不滿，而與告訴人相約於上開地點見面，並將
      系爭事件告知少年洪○強，少年洪○強亦同生不滿，被告乃
      偕同少年洪○強一起前往約定地點欲教訓告訴人，以解決
      此糾紛，其等到場後，告訴人仍矢口否認曾對被告為任何
      不軌之行為，少年洪○強見狀隨即持刀追砍告訴人，被告
      並未阻止，而在場旁觀直至告訴人倒地，基此，堪認被告
      與少年洪○強於案發當天一同至上開地點前，均因系爭事
      件對告訴人心有不滿，遂共同謀議將教訓前來赴約之告訴
      人，其等間主觀上具有傷害告訴人之犯意聯絡，否則尚無
      經告訴人否認系爭事件後，即旋由少年洪○強持自備之西
      瓜刀下手實施傷害告訴人之由，而被告及辯護人執前詞所
      辯被告與少年洪○強並無犯意聯絡云云，難認可採。
（三）再者，告訴人於警詢時固證稱：我到○○鐵橋5至10分鐘後
      ，甲○○由洪○強開車載至現場，甲○○下車後我還沒跟她講
      到話，洪○強便下車持刀砍我頭部一下，之後我跑走他還
      是持續追砍我的背部、腹部，甲○○就站在旁邊看洪○強追
      砍我等語（見偵卷第39至44頁），復於原審審理時證稱：
      我在○○鐵橋等甲○○，我看到車子來了就走向駕駛座方向，
      想說甲○○是一個人來，接著洪○強一下車就砍我了，我也
      沒跟甲○○講話，我被砍之後馬上開始跑，而洪○強就繼續
      追砍我，洪○強全程都沒有說話，過程中甲○○站在離我們
      很遠的地方等語（見原審卷一第313至340頁），而觀以原
      審當庭勘驗現場監視器畫面之勘驗結果，告訴人見白色自
      用小客車駛近○○鐵橋旁人行道停妥後，旋上前沿該車車尾
      走向該車駕駛座，斯時，被告自副駕駛座下車繞過該車車
      尾走向駕駛座側，少年洪○強自駕駛座下車，約過10秒，
      告訴人即快速跑離該車，少年洪○強緊追在後，被告則站
      在○○鐵橋入口處遠望告訴人及少年洪○強2人，亦有上開原
      審勘驗筆錄及影像截圖附卷可考（見原審卷一第381至383
      頁、第420至426頁），據此，足見少年洪○強下車後，告
      訴人與被告談話之際，即持西瓜刀開始朝告訴人揮砍，而
      被告在少年洪○強追砍告訴人之過程中全程站在鐵橋邊人
      行道上觀望，未有任何靠近告訴人或與少年洪○強協力行
      為，惟據前述，案發當天被告與少年洪○強一同至上開地
      點前，其等間既已形成傷害告訴人之犯意聯絡，則縱被告
      未實際參與實施傷害告訴人之行為，僅在旁觀望，仍亦無
      從逕憑以為被告有利之認定。
（四）至少年洪○強雖於警詢時證稱：沒有人教唆我傷害乙○○等
      語（見偵卷第37頁），復於原審審理時證稱：甲○○沒有叫
      我給乙○○一個教訓，我在追砍乙○○過程中甲○○沒有制止我
      ，但我覺得一個女生突然看到這種畫面也會不知所措，不
      可能立即有什麼反應，況且甲○○當時不知道我要對乙○○動
      手，也不知道車上有刀子，後來上車後甲○○就哭了，應該
      是嚇到了，案發後因為我也很不諒解甲○○讓男生進她房間
      ，所以後來就沒有跟甲○○聯絡，我現在也沒有任何理由、
      動機維護甲○○，甲○○後來有責備我做這件事，我也很後悔
      ，但甲○○真的沒有指使我做這件事等語（見原審卷一第38
      3至418頁），然少年洪○強與被告於案發當時為男女朋友
      ，復參以少年洪○強得知系爭事件後即陪同被告前往上開
      地點與告訴人見面，並願擔負刑事責任，負責出手教訓告
      訴人等情，足見被告與少年洪○強間存有一定情誼，衡情
      少年洪○強就被告涉案部分情節，為迴護被告之詞，尚與
      常情無違，且少年洪○強此部分所證，核與上開各項事證
      有間，自難遽採為有利被告認定之憑佐。
三、綜上所述，被告及其辯護人前揭所持之辯解，委無足取。本
    件事證明確，被告上揭犯行足可認定，應依法論科。　　
參、論罪部分：　
一、核被告所為，係犯刑法第277 條第1 項之傷害罪。
二、公訴意旨雖認被告係與少年洪○強基於殺人之犯意聯絡，而
    共同為前揭傷害告訴人之行為，然按殺人未遂與傷害之區別
    ，應以有無殺意為斷，其受傷之多寡，及是否為致命部位，
    有時雖可藉為認定有無殺意之心證，究不能據為絕對標準（
    最高法院18年上字第1309號判例意旨參照）。又行為人於行
    為當時，主觀上是否有殺人之故意，除應斟酌其使用之兇器
    種類、攻擊之部位、行為時之態度、表示外，尚應深入觀察
    行為人與被害人之關係、衝突之起因、行為當時所受之刺激
    、下手力量之輕重，被害人受傷之情形及攻擊後之後續動作
    是否意在取人性命等。又兇器之種類、被害人受傷之多寡、
    是否致命部位，雖可藉為認定有無殺意之心證，惟非判斷二
    罪間之絕對標準，仍須斟酌當時客觀環境及其他具體情形加
    以判斷。易言之，行為人於行為當時，主觀上是否有殺人之
    故意，除應斟酌其使用之兇器種類、攻擊之部位、行為時之
    態度、表示外，尚應深入觀察行為人與被害人之關係、衝突
    之起因、行為當時所受之刺激、下手力量之輕重，被害人受
    傷之情形及行為人事後之態度等各項因素綜合予以研析。經
    查：告訴人於原審審理時就其案發當日下午睡在被告家，而
    其與少年洪○強並不認識等情具結證述明確，可見於本案發
    生系爭事件前，被告、少年洪○強與告訴人間尚無任何怨隙
    存在，更無何仇恨可言，而依案發時之客觀情況，被告與告
    訴人因系爭事件發生爭執，少年洪○強持刀砍傷告訴人之過
    程中，被告全程站在鐵橋邊人行道上觀望，未有任何靠近告
    訴人或與少年洪○強協力行為，然倘案發當時少年洪○強具有
    殺害告訴人之犯意，衡情尚無由砍傷告訴人第三刀後即自行
    停手，並離開現場，而未趁有他人到場前，密集實行得以迅
    速剝奪告訴人性命之殺害告訴人手段，是要難徒憑少年洪○
    強有對告訴人為前揭持刀砍傷之行為，即遽認被告行為時主
    觀上有殺害告訴人之犯意，或與少年洪○強有何殺人之犯意
    聯絡，其2人應係意在教訓傷害告訴人，尚無足認係基於殺
    人之故意，是縱被告於偵查中曾坦承殺人未遂犯行，仍不能
    僅因其偵查中自白作為有罪判決之唯一證據，而認定其有殺
    人未遂之犯行，則公訴意旨所認尚有未洽，惟起訴書所載之
    犯罪事實，與本院所認定之事實，兩者之基本社會事實同一
    ，本於基本事實同一性，且本院已告知相關罪名（見本院卷
    第112頁），無礙被告防禦權，爰依法變更起訴法條。
三、被告與少年洪○強就上揭犯行，有犯意聯絡及行為分擔，應
    論以共同正犯。
四、又被告於事實欄一所示行為時並非年滿20歲之成年人，有其
    年籍資料在卷可佐（見偵卷第7頁），而少年乙○○、洪○強分
    別係00年0月00出生、00年0月出生，於案發時均為未滿18歲
    之少年，亦有其等之個人戶籍資料查詢結果在卷可憑（見偵
    卷第11頁、第15頁），稽此，被告縱與少年洪○強共同實施
    事實欄一所示傷害犯行，並故意對少年乙○○犯罪，仍無從依
    兒童及少年福利與權益保障法第112 條第1 項之規定加重其
    刑。
肆、原審未詳予勾稽比對，以檢察官所提出之證據及指出證明之
    方法，尚未達於一般人均可得確信被告有為公訴意旨所指殺
    人未遂犯行，而達於無合理懷疑存在之程度，無從說服原審
    以形成被告有罪之心證，被告犯罪尚屬不能證明為由，判決
    被告無罪，其認事用法顯有違誤，俱如前述。檢察官據此上
    訴，為有理由，應由本院將原判決撤銷自為判決。
伍、爰以行為人之責任為基礎，審酌被告因系爭事件，而與少年
    洪○強共同為上開傷害犯行，致告訴人受有前揭傷害，影響
    社會秩序、善良風俗，所為非是，及被告犯罪之動機、目的
    、手段、參與分工之程度、所生損害，而其迄未與告訴人達
    成和解，賠償告訴人之損失，取得告訴人之原諒，兼衡被告
    自述高中肄業之智識程度，曾在便當店、自助餐及清粥小菜
    店任職，未婚、家中有父親、哥哥，家庭經濟狀況勉持之家
    庭生活經濟狀況（見偵卷第21頁；原審卷二第51頁），暨被
    告並無任何前科紀錄，素行尚稱良好，有臺灣高等法院被告
    前案紀錄表在卷可佐，及其犯後態度等一切情狀，量處如主
    文第2 項所示之刑，並諭知易科罰金之折算標準。
據上論斷，應依刑事訴訟法第369條第1項前段、第364條、第299
條第1項前段、第300條，刑法第28條、第277 條第1 項、第41條
第1 項前段，刑法施行法第1 條之1 第1 項，判決如主文。
本案經檢察官莊珂惠提起公訴及提起上訴，檢察官盧駿道到庭執
行職務。
中　　華　　民　　國　　111 　年　　12　　月　　15　　日
                  刑事第三庭    審判長法　官  郭玫利
                                      法　官  曾子珍
                                      法　官  王美玲
以上正本證明與原本無異。
如不服本判決應於收受送達後20日內向本院提出上訴書狀，其未
敘述上訴理由者，並得於提起上訴後20日內向本院補提理由書（
均須按他造當事人之人數附繕本）「切勿逕送上級法院」。
　　　　　　　　　　　　　　　　　　　書記官  蘇文儀
中　　華　　民　　國　　111 　年　　12　　月　　15　　日
附錄：本案論罪科刑法條全文
刑法第277條
傷害人之身體或健康者，處5年以下有期徒刑、拘役或50萬元以
下罰金。
犯前項之罪，因而致人於死者，處無期徒刑或7年以上有期徒刑
；致重傷者，處3年以上10年以下有期徒刑。